【裁判字號】    95,上易,1360
【裁判日期】    950908
【裁判案由】    贓物
【裁判全文】
臺灣高等法院刑事判決                95年度上易字第1360號
上  訴  人  臺灣臺北地方法院檢察署檢察官
被      告  乙○○
上列上訴人因被告贓物案件，不服臺灣臺北地方法院95年度易字
第353 號，中華民國95年6月8日第一審判決（起訴案號：臺灣臺
北地方法院檢察署95年度偵字第966 號），提起上訴，本院判決
如下：
    主  文
上訴駁回。
    理  由
一、公訴意旨略以：被告乙○○前因偽造文書案件，經原審以91
    年度訴緝字第103 號判處有期徒刑十月確定，於民國（下同
    ）93年8 月19日執行完畢，竟不知悛悔，明知同案被告馮光
    祖（原審通緝中）於94年10月1 日，在臺北市○○街夜市向
    其兜售之前述ＯＫＷＡＰ牌、Ｓ762 型之行動電話（機身序
    號為3527＊＊＊＊＊＊＊＊617 號，號碼詳卷），為來源可
    疑之贓物（該手機為被害人甲○○於94年9 月27日，在臺北
    市大安區○○○路○ 段52號「大安高工」電子科一年甲班教
    室所失竊），竟仍予新臺幣（下同）2,000 元之代價，向馮
    光祖購買之，乙○○再於94年10月3 日將上揭手機贈予其女
    友許菁，許菁復轉交予其母劉美玉插入0933＊＊＊167 號（
    號碼詳卷）ＳＩＭ卡使用。嗣為警調閱前述手機之通聯紀錄
    ，循線查知上情，因認被告乙○○涉犯刑法第349條第2項之
    故買贓物罪嫌等語。
二、按犯罪事實應依證據認定之，無證據不得認定其犯罪事實。
    又不能證明被告犯罪者，應諭知無罪之判決，刑事訴訟法第
    154條第2項、第301條第1項分別定有明文。再按，事實之認
    定，應憑證據，如未能發現相當證據，或證據不足以證明，
    自不能以推測或擬制之方法，為裁判基礎；且認定不利於被
    告之事實須依積極證據，苟積極證據不足為不利於被告事實
    之認定時，即應為有利於被告之認定；另認定犯罪事實所憑
    之證據，雖不以直接證據為限，間接證據亦包括在內，然而
    無論直接證據或間接證據，其為訴訟上之證明，須於通常一
    般之人均不致有所懷疑，而得確信其為真實之程度者，始得
    據為有罪之認定，倘其證明尚未達到此一程度，而有合理之
    懷疑存在而無從使事實審法院得有罪之確信時，即應由法院
    為諭知被告無罪之判決（最高法院40年台上字第86號、30年
    台上字第816號、76年台上字第4986號判例參照）。
三、公訴人認被告乙○○涉犯故買贓物罪嫌，無非以被告乙○○
    之供述、同案被告馮光祖之供述、證人及被害人丁彥閩之證
    述、證人許菁及劉美玉之證述、卷附之照片資料、贓物認領
    保管單及通聯調閱查詢單等件資為論據。
四、被告乙○○於審理時固承認其有於上開時地交付同案被告馮
    光祖2,000元後，自馮光祖處取得上開ＯＫＷＡＰ牌、Ｓ762
    型之行動電話後，再將系爭手機轉交予其女友許菁使用之事
    實，惟否認有何故買贓物之犯行，辯稱：當時馮光祖是說他
    急需用錢，所以要拿手機來賣我，並當場將其所有之ＳＩＭ
    卡自系爭手機取出，我就以為系爭手機確實是馮光祖所有的
    ，而且我是向馮光祖表示，我本身已經有手機了，所以這2,
    000元是借給他，如果過兩天不把2,000元還我的話，系爭手
    機才算是我的，後來馮光祖就沒有與我聯絡，加上我女朋友
    許菁的手機正好壞了，我就將系爭手機交給她用，如果我知
    道這是贓物的話，我根本不會將手機交給我女朋友用等語。
五、經查：
  (一)系爭手機為甲○○於94年9 月27日中午12時許，在臺北市大
    安區○○○路○ 段52號「大安高工」電子科一年甲班教室所
    失竊之事實，業據證人丁彥閩於原審95年5 月25日審理時證
    述明確。又被告在臺北市○○街夜市以2,000 之代價向馮光
    祖取得系爭手機後，再於94年10 月3日將系爭手機贈予其女
    友許菁，許菁復轉交予其母劉美玉插入ＳＩＭ卡使用等情，
    為被告所是認，且據證人許菁及劉美玉於警詢時證述明確（
    許菁部分，偵查卷第7頁至第9頁參照；劉美玉部分，偵查卷
    第4頁至第6頁參照，被告就證人許菁及劉美玉於警詢時之證
    述之證據能力均表示無意見，依據刑事訴訟法第159條之5之
    規定，均具有證據能力，而得採為證據），並有卷附之照片
    資料、贓物認領保管單及通聯調閱查詢單等件在卷可稽（偵
    查卷第24頁至第26頁及第30頁至第32頁參照）。
  (二)按刑法上故買贓物罪之成立，除了客觀上須行為人有故買贓
    物之行為外，更必須以行為人對其所故買之物，於主觀上明
    知為贓物為必要。查被告所交易之手機1 支，並不具有任何
    特殊性、機密性，在市場上常見二手手機販買之情形，亦非
    沒有任何流通之特性，況依卷附該等手機之外觀相片以觀（
    見偵查卷第35頁），並不會有任何使人產生該等手機係贓物
    之任何聯想。再者，本件交易之經過情形，業經同案被告馮
    光祖於警詢時及檢察官偵查中證述：楊國聖是我國中的學弟
    ，乙○○是我小時候的鄰居，94年9月底，我以1,000元之代
    價向楊國聖購買系爭手機，隔天晚上，我在通化街夜市碰到
    乙○○，我跟他說急用錢，這支手機2,000 元要不要，他並
    沒有問我這到底是不是贓物，他只問我為何要賣手機等語明
    確（偵查卷第14頁至第17頁及第91、92頁參照），由本件之
    交易時間及場所係於94年9 月底某日晚間，在通化街夜市內
    某處公然為之，顯然並無任何秘密行之掩人耳目之異常交易
    態樣存在，再據證人丁彥閩於原審上開審理期日證稱：系爭
    手機全新時購得價格為7,000元，至94年9月間已使用數月之
    久，手機上天線的位置有裂縫，有時天線會掉下來等語明確
    （原審95年5 月25日審判筆錄參照），則以目前手機不斷推
    陳出新，手機價格跌幅至劇等情以觀，系爭手機交易價格2,
    000 元，尚非顯不相當之賤價，而被告乙○○與馮光祖係小
    時候之鄰居關係，本即相識之人，且馮光祖既係以急需用錢
    為由出售系爭手機，被告係基於幫助故舊之立場，而購買系
    爭手機，故未深入探究系爭手機之來源為何，尚無悖於常情
    ，況且一般人持有手機甚至持有多支手機本屬正常情形，並
    無任何有違反國民生活經驗法則情事存在，則身為買受人之
    被告如何會懷疑究竟出賣人馮光祖有無出賣之權限，是尚難
    認被告對於系爭手機有贓物之認識。
  (三)綜上所述，顯見被告主觀上並無系爭手機為贓物之認識，自
    難認其有故買贓物之犯行甚明，被告所為上開辯解，應非虛
    妄，堪以採信。
六、綜上所述，被告雖於客觀上有購買贓物之行為，惟於被告行
    為當時並無任何積極證據足以證明被告購買系爭手機時有贓
    物之認識，其所為自與刑法上故買贓物罪之構成要件未有該
    當，自難認被告犯有上開故買贓物之犯行，此外復查無其他
    積極證據足資證明被告有何公訴人所指之故買贓物之犯行，
    自屬不能證明被告犯罪。
七、原審以不能證明被告犯罪，依前揭之說明，而為被告無罪之
    判決，即核無不合。公訴人上訴意旨略以：同案被告馮光祖
    於偵訊時曾證述被告乙○○問伊手機如何來的，伊告知說朋
    友需要錢，看能夠賣多少錢等語，是被告乙○○應明知手機
    非馮光祖所有，即應主動加以確認馮光祖持有該手機之合法
    來源及出售該手機之正當性，且被告乙○○向非販售中古手
    機之商家即馮光祖購買外觀尚新穎之手機，亦未向馮光祖詢
    問該手機之真正所有人是誰，復未要求檢視該手機之原廠保
    證書，足認被告乙○○於購買該行動電話時，知悉係屬來路
    不明之物，主觀上有贓物之認識云云。惟查，被告與馮光祖
    為小時候鄰居，彼此間並非不相認識之陌生人，馮光祖向被
    告求售手機，並當場自該手機中抽出SIM 卡，被告因認該手
    機係其所有，且怕傷及彼此情誼而未質問其手機來源或是否
    有原廠保證書，尚無悖於情理；又現今社會個人持有多支手
    機，甚為普遍，馮光祖雖非販售中古手機之商家，惟因缺錢
    而自行向朋友求售手機，為今社會所常見；再者，被告若明
    知系爭手機係屬贓物，依理亦應不會將該手機交付予女友使
    用。第按刑事訴訟法第161條第1項規定：檢察官就被告犯罪
    事實，應負舉證責任，並指出證明之方法。對於其所訴之被
    告犯罪事實，應負提出證據及說服之實質舉證責任，倘所提
    出之證據，不足為被告有罪之積極證明，或其闡明之證明方
    法，無從說服法官以形成被告有罪之心證，基於無罪推定之
    原則，自應為被告無罪判決之諭知。而證據之取捨與證據之
    證明力如何，均屬事實審法院得自由裁量、判斷之職權，茍
    其此項裁量、判斷，並不悖乎通常一般人日常生活經驗之定
    則或論理法則，又於判決內論敘其何以作此判斷之心證理由
    者，即不得任意指摘其為違法。茲原判決已詳敘就卷內證據
    調查之結果，而為綜合判斷、取捨，認不足證明被告確有公
    訴人所指訴之犯行，其得心證的理由已說明甚詳，且所為論
    斷從形式上觀察，亦難認有違背經驗法則、論理法則，或有
    其他違背法令之情形，自不容任意指為違法。公訴人提起上
    訴，仍執臆測之詞以被告應有故買贓物犯行而為爭執，復未
    提出其他積極事證證明被告確有故買贓物之故意，其砌詞漫
    指原判決不當，並無可取，上訴為無理由，應予駁回。
據上論斷，應依刑事訴訟法第368條，判決如主文。
本案經檢察官田炳麟到庭執行職務。
中    華    民    國    95    年    9     月    8     日
                  刑事第十庭    審判長法  官  劉景星
                                      法  官  李春地
                                      法  官  陳志洋
以上正本證明與原本無異。
不得上訴。
                                      書記官  王韻雅
中    華    民    國    95    年    9     月    11    日


司法院資訊處製作；財團法人民間司法改革基金會備份。
